【裁判字號】    97,易,1306
【裁判日期】    970813
【裁判案由】    詐欺
【裁判全文】
臺灣彰化地方法院刑事判決              97年度易字第1306號
公  訴  人  臺灣彰化地方法院檢察署檢察官
被      告  甲○○
上列被告因詐欺案件，經檢察官提起公訴（97年度偵字第4465
號），本院判決如下：
    主  文
甲○○幫助意圖為自己不法之所有，以詐術使人將本人之物交付
，處有期徒刑捌月。
    犯 罪 事 實
一、甲○○明知金融機構存款帳戶係個人理財之重要工具，攸關
    個人財產、信用之表徵，並可預見一旦交予他人使用，即有
    供作財產犯罪用途之可能，且一般人取得他人存摺及提款卡
    之目的在於取得贓款及掩飾犯行不易遭人追查，而甲○○對
    於提供其所申辦之金融機構帳戶必然為他人從事不法犯罪使
    用等情節雖無確信，但仍基於縱若其所有之金融機構帳戶被
    他人或嗣後取得其帳戶資料之其他不詳之人利用作為詐欺取
    財之工具亦均不違背其本意之幫助犯意，於民國（下同）97
    年3月27日至97年4月19日間之某日，在不詳地點，將其前於
    97年1月9日，在位於彰化縣彰化市○○路532號之合作金庫
    商業銀行彰營分行（下稱合作金庫銀行）所申設之綜合存款
    帳戶（帳號：0000000000000號）之存摺、金融卡含密碼，
    交予姓名年籍均不詳之人，而以上開方式容任該姓名年籍均
    不詳之人或其所屬詐騙集團之成員利用其存摺、金融卡及密
    碼等物，遂行詐欺取財之犯行。嗣該姓名年籍均不詳之人或
    其所屬詐騙集團之成員，旋基於意圖為自己不法所有之犯意
    ，分別下述詐欺取財行為：
（一）該詐欺集團某自稱為「高元和」之男子，在雅虎奇摩拍賣
      網佯以刊登欲拍賣筆記型電腦之訊息，適戊○○於97年4
      月19日，在其位於高雄市前金區○○○街26之10號之住處
      內，上網瀏覽該網頁並下單競標，自稱「高元和」之男子
      旋與戊○○聯繫，佯稱其已標得該筆記型電腦，致戊○○
      陷於錯誤，而依指示於同日22時11分，匯款新臺幣（下同
      ）1萬9千5百元至上開甲○○之綜合存款帳戶內，嗣因自
      稱「高元和」之男子並未依雙方約定之時、地出面交付筆
      記型電腦，戊○○方知受騙，乃報警處理而循線查獲上情
      。
（二）又該自稱為「高元和」之男子，在網路上佯以刊登欲拍賣
      NOKIA-N95手機之訊息，適丁○○於97年4月19日，在其位
      於臺北市○○區○○路4段425之1號1樓之公司內，上網瀏
      覽該網頁並與自稱「高元和」之男子洽談購買該手機之事
      宜，成交後，自稱「高元和」之男子旋撥打電話予丁○○
      ，致丁○○陷於錯誤，於97年4月20日17時33分，依指示
      匯款1萬1千元至上開甲○○之綜合存款帳戶內，嗣因丁○○始終未收到上揭手機，復無法與自稱「高元和」之男子
      取得聯繫，方知受騙，乃報警處理而循線查獲上情。
（三）再該詐欺集團某自稱為「汪先生」之男子，在網路上佯以
      刊登欲拍賣中古沙發之訊息，適乙○○亦欲購買中古沙發
      而上網瀏覽，並依自稱為「汪先生」之男子所刊登之電話
      與之聯繫，洽談交易事宜，致乙○○因而陷於錯誤，於97
      年4月20日16時15分許，依指示匯款4千元至上開甲○○之
      綜合存款帳戶內，嗣因匯款後即無法與自稱「汪先生」之
      男子取得聯繫，方知受騙，乃報警處理而循線查獲上情。
（四）另該詐欺集團某不詳姓名之人，在雅虎奇摩拍賣網上，佯
      裝係帳號為：Ｚ000000000號之賣家，並刊登欲拍賣數位相
      機之訊息，適丙○○於97年4月20日，在其位於台中縣沙
      鹿鎮○○里○○路127號之住處內，上網瀏覽該網頁並留
      言詢問購買該數位相機之事，旋有姓名年籍不詳之人撥打
      電話予丙○○與之洽談交易事宜，致丙○○陷於錯誤，依
      指示於同日匯款7千2百元至上開甲○○之綜合存款帳戶內
      ，嗣經丙○○聯繫帳號為Ｚ000000000號之真正賣家後，方
      知受騙，乃報警處理而循線查獲上情。
二、案經戊○○、丁○○、乙○○、丙○○訴由彰化縣警察局彰
    化分局報請臺灣彰化地方法院檢察署檢察官偵查起訴。
      理  由
一、本案下揭全部卷證所涵括之供述證據及非供述證據，經本院
    依法踐行調查證據程序，公訴人及被告均不爭執各該證據之
    證據能力，且亦查無依法應排除其證據能力之情形，是後述
    所引用證據之證據能力均無疑義，合先敘明。
二、訊據被告固坦承上開金融帳戶分別為其所申設之事實，惟矢
    口否認有何幫助詐欺之犯行，辯稱：伊係遺失伊所申設之前
    開帳戶存摺及金融卡，並未將該等物品轉賣予他人使用云云
    。惟查：
 （一）上開合作金庫銀行綜合存款帳戶為被告所申設乙節，業
       據被告供承在卷，且有合作金庫商業銀行彰營分行97年
       5月19日合金彰營字第0970002237號函檢送之開戶基本資
       料、身分證件資料及歷史交易明細等附卷可稽；而被害
       人戊○○、丁○○、乙○○及丙○○確分別於上開時間
       、地點，遭詐欺集團之不詳成員施以上開詐術，致使其
       陷於錯誤，而分別於上述時間，依指示將上述款項匯入
       被告之前揭帳戶內等情，亦據證人即被害人戊○○、丁○○、乙○○及丙○○分別於警詢中證述明確，並有被
       害人等所提出之自動櫃員機交易紀錄單2紙、活期儲蓄存
       款存摺影本2份在卷足參，且有上開合作金庫商業銀行彰
       營分行檢送之交易明細在卷可佐，是詐騙集團之不詳成
       員確有利用被告所有之上開帳戶，遂行向被害人戊○○
       、丁○○、乙○○及丙○○為前揭詐欺取財既遂之事實
       ，堪予認定。
 （二）被告雖以前詞置辯，然其於警詢中先辯稱：伊所有之合
       作金庫銀行存摺及金融卡可能係於97年2月29日搬家時遺
       失，伊自搬家後迄今（即同年5月9日）均未再使用過該
       存摺，係今日欲將薪資存入該帳戶內，辦理存摺、金融
       卡補發時，方知悉帳戶被列為警示帳戶云云；復於內勤
       偵訊時辯稱：伊所有之上開帳戶係於搬家時遺失，伊於
       今日欲存錢至該帳戶時方發現遺失云云；又於檢察官偵
       訊時辯稱：伊所有之上開帳戶存摺及金融卡均係置放於
       伊背包內，因伊之前與同事同住，怕被竊取，所以申辦
       後即將存摺及金融卡藏放在背包內，後於97年2月29日搬
       家時，背包好像有破掉，存摺及金融卡可能因而遺失云
       云，然經檢察官依合作金庫銀行上開函文檢附之交易明
       細資料所示，詢問被告是否曾於97年3月份仍有使用上開
       金融卡之電子錢包功能？被告承認其確曾於97年3月間尚
       有使用該金融卡於便利商店消費等情，檢察官再質以其
       既於97年3月份尚有使用上開帳戶金融卡之情事，為何一
       再供稱該帳戶存摺及金融卡係於97年2月29日遺失等語？
       被告則沈默不答，無法為合理之解釋，足見被告前後所
       辯非但不一，且與交易明細資料所示亦有歧異，顯難採
       信。雖其於本院準備程序與審理時均改辯稱：伊係自己
       1人搬家，所以花了好幾天之時間方搬完家，伊於97年3
       月間還有使用過該金融卡於便利商店購物，上開帳戶存
       摺及金融卡可能係於3月底時遺失，但伊係於97年5月9日
       方發覺存摺、金融卡等物遺失云云，然依上開帳戶交易
       明細資料所示：上開帳戶於97年2月5日尚有1筆3萬2千元
       之款項存入該帳戶內，且被告自97年1月9日開戶迄97年3
       月27日止使用該帳戶金融卡提款或消費之次數多達30次
       以上，顯見被告確有經常使用上開帳戶金融卡之情事，
       則其豈會無法明確供述上開帳戶金融卡究係何時遺失？
       況按金融帳戶攸關個人存款安全及信用，被告既已自承
       因擔心上開帳戶存摺及金融卡遭竊而將之藏放在背包內
       等情，顯見上開帳戶對其而言相當重要，則其豈會於搬
       家後未即加以確認該帳戶存摺及金融卡是否仍安在？被
       告於本院所辯亦顯有悖於常情，堪認應係其知悉先前所
       供與卷證資料明顯不符後，臨訟再編纂之卸責之詞，亦
       難遽信。
 （三）再衡諸一般社會常情，欲使用金融卡領取款項者，須於
       金融機構所設置之自動櫃員機上依指令操作，並輸入正
       確之密碼，方可順利領得款項，若非帳戶所有人同意、
       授權而告知金融卡密碼等情況，單純持有金融卡之人，
       欲隨機輸入號碼而與正確之密碼相符者，機率微乎其微
       ，而稍有社會歷練、經驗之人，均知金融卡應與其存摺
       、密碼分別保存，或者將密碼牢記心中而不在任何物體
       上標示或載明密碼，以免徒增帳戶款項遭人持金融卡併
       同輕易得知之密碼盜領款項，且金融存款帳戶事關存戶
       個人財產權益之保障，其與存戶及金融卡結合，專有性
       自屬更高，若落入不明人士手中，極易被利用為取贓之
       犯罪工具，是一般人均有妥為保管以防止他人任意使用
       之認識。被告雖辯稱：伊係將金融卡密碼連同存摺等物
       一同存放云云，然依被告之年紀、學識、經驗，默記金
       融卡密碼並無任何困難，況其於本院準備程序時仍可明
       確陳述其金融卡密碼即係其生日，並供稱其設定生日為
       密碼係為方便記憶等情，被告實無將金融卡密碼與帳戶
       存摺等物一同存放之理，益徵被告所辯確有違生活經驗
       法則，不足採信。
 （四）況且衡諸時下詐欺犯罪集團成員收購取得人頭帳戶之常
       見手法，渠等利用部分民眾需款孔急或貪圖小利之心理
       因素，藉由登報或隨機搭訕招攬方式獲取存摺、金融卡
       及密碼之情形甚為常見，執行上亦無重大困難，而原帳
       戶所有人既係出於自願提供帳戶供渠等犯罪使用，事後
       自行凍結帳戶、變更密碼或申請將原提款卡作廢並補發
       新卡之可能性較低；相對而言，如該存摺、金融卡及密
       碼係以盜贓方式取得，則該詐欺犯罪集團成員自須承擔
       原帳戶所有人隨時報警或求助金融機構應變處理之危險
       ，進而使其費心詐騙之款項入帳後，面臨無法領出之窘
       境。是以詐欺犯罪集團成員果真確有使用人頭帳戶之必
       要，大可透過其他管道平和取得並安心使用，根本毋庸
       竊取被告等所使用帳戶之存摺、金融卡，徒增日後作為
       詐欺得款匯入帳戶時無從提領甚或遭警查獲之風險。由
       上更足徵被告前揭所辯，悖於事理，委無足採；是上開
       帳戶之存摺、金融卡及密碼確均係由被告提供予詐欺集
       團成員，供詐欺集團詐騙被害人匯款之用，洵堪認定。
 （五）按刑法上之故意，可分為直接故意與不確定故意（間接
       故意），所謂「不確定故意」，係指行為人對於構成犯
       罪之事實，預見其發生而其發生並不違背其本意者，刑
       法第13條第2項定有明文。茲查金融機構之帳戶一般人均
       可輕易申請開設，並未設有任何特殊之限制，此乃眾所
       周知之事實，依一般人之社會生活經驗，倘係經由合法
       管道之收入或支出，其於金融帳戶之存放及提領，本可
       自行向金融行庫開立帳戶後使用，殊無大費周章使用他
       人帳戶之必要，況且近來類如刮刮樂、退稅轉帳等詐騙
       案件層出不窮，詐騙集團多利用人頭帳戶做為出入帳戶，
       不僅廣為媒體所披載，亦經政府一再宣導提醒注意，尤
       以現今各地金融機構所設自動提款機莫不設定轉帳之警
       示畫面，或張貼警示標語，促請使用大眾注意，衡諸目
       前社會以電視、報紙甚至網路等管道流通資訊之普及程
       度，以及使用自動提款機從事提款、轉帳交易之頻繁，
       苟見有陌生人不思以自己名義申請開立帳戶，反而向不
       特定人蒐集或收購他人之金融機構帳戶使用，帳戶所有
       人焉能安心將其帳戶交付收購帳戶之人，而絲毫未加懷
       疑其收集帳戶之目的即在於詐取他人財物之理？是依一
       般人通常之知識、智能及經驗，均已詳知向陌生人購買
       、承租或其他方法取得帳戶者，多係欲藉該帳戶取得不
       法犯罪所得，且隱匿帳戶內資金之實際取得人之身分，
       以逃避追查，被告為智識正常之成年人自難諉為不知，
       況被告於本院審理時已自承其知悉上開情事，是被告應
       可預見將其上開帳戶之存摺、金融卡、密碼提供他人使
       用，將幫助他人實施詐欺取財犯罪，但仍將上開帳戶存
       摺、金融卡及密碼交予真實姓名年籍均不詳之人，顯具
       縱有人以其上開帳戶實施詐欺取財之犯罪，亦不違背其
       本意之幫助意思至明。
 （六）再按刑法上之幫助犯，係對於犯罪與正犯有共同之認識
       ，而以幫助之意思，對於正犯資以助力，而未參與實施
       犯罪之行為者而言（最高法院75年度臺上字第1509號、
       88年度臺上字第1270號判決意旨可資參照）。是以，如
       未參與實施犯罪構成要件之行為，且係出於幫助之意思
       提供助力，即屬幫助犯，而非共同正犯。查被害人戊○○、丁○○、乙○○及丙○○均僅經由網路或電話遭詐
       欺集團成員詐騙，均未直接與施用詐術者見面，亦未曾
       見過被告，故本案並無積極證據證明被告與詐欺集團成
       員間，有共同基於詐欺取財之犯意聯絡；而被告交付上
       開帳戶存摺及金融卡之行為，僅促使詐欺集團遂行其詐
       欺犯行之實現，要屬詐欺取財構成要件以外之行為，復
       無積極證據證明被告有何參與前開詐欺取財構成要件之
       行為。則被告既僅係以幫助之意思，參與詐欺取財罪構
       成要件以外之行為，自僅成立詐欺取財罪之幫助犯，而
       無從論以共同正犯，附此敘明。
 （七）綜上所述，被告前揭所辯，顯係事後飾卸之詞，均無可
       採信。本案事證明確，被告幫助詐欺取財之犯行，堪予
       認定。
三、查本件被告係以幫助之意思，提供上開帳戶存摺及金融卡予
    姓名年籍不詳之人，交予詐欺集團遂行詐欺犯行使用，而參
    與詐欺取財構成要件以外之行為，業如前述，是核其所為，
    係犯刑法第30條第1項前段、第339條第1項之幫助詐欺取財
    罪。被告於上開時、地，提供1個帳戶之存摺、金融卡及密
    碼予姓名年籍不詳之人，交予詐欺集團詐騙被害人戊○○、
    丁○○、乙○○及丙○○4人，係以1幫助詐欺取財行為，侵
    害4 個法益，觸犯4個幫助詐欺取財罪，為想像競合，應依
    刑法第55條規定，從一重處斷。被告幫助他人犯罪，係從犯
    ，爰依刑法第30條第2項規定減輕其刑。爰審酌被告提供帳
    戶予他人使用助長犯罪，增加被害人尋求救濟之困難，並使
    犯罪之追查趨於複雜，暨考量本件遭詐騙之被害人人數多達
    4人，渠等因而受騙之金額亦均不低，而被告犯後猶一再飾
    詞以辯，態度不佳，顯無悔意，及斟酌被告犯罪之手段、所
    生之危害、素行、智識程度、生活狀況等一切情狀，量處如
    主文所示之刑，以示懲儆。
據上論斷，應依刑事訴訟法第299條第1項前段，刑法第30條第1
項前段、第2項、第339條第1項、第55條，刑法施行法第1條之1
第1項、第2項前段，判決如主文。
本案經檢察官黃淑媛到庭執行職務。
中    華    民    國    97    年    8     月    13    日
                  刑事第一庭    審判長法官  簡璽容
                                法      官  郭麗萍
                                法      官  胡宜如
以上正本證明與原本無異。
如不服本判決，應於判決送達後10日內，向本院提出上訴書狀，
上訴書狀應「敘述具體上訴理由」，並按他造當事人之人數附繕
本。「切勿逕送上級法院」。
告訴人或被害人對於判決如有不服具備理由請求檢察官上訴者，
其上訴期間之計算係以檢察官收受判決正本之日期為準。
中    華    民    國    97    年    8     月    13    日
                                書  記  官  陳錫威
附錄本案論罪科刑法條全文：
中華民國刑法第339條
（普通詐欺罪）
意圖為自己或第三人不法之所有，以詐術使人將本人或第三人之
物交付者，處5年以下有期徒刑、拘役或科或併科1千元以下罰金
。
以前項方法得財產上不法之利益或使第三人得之者，亦同。
前二項之未遂犯罰之。


司法院資訊處製作；財團法人民間司法改革基金會備份。
